【裁判字號】    88,訴,946
【裁判日期】    890105
【裁判案由】    常業重利
【裁判全文】
臺灣臺北地方法院刑事判決                          八十八年度訴字第九四六號
    公  訴  人  臺灣臺北地方法院檢察署檢察官
    被      告  戊○○
    選任辯護人  徐揆智
                李淑妃
右列被告因常業重利案件，經檢察官提起公訴（八十八年度偵字第一００九四號），
本院判決如左：
    主  文
戊○○常業重利，累犯，處有期徒刑拾月，扣案如附表二所示之物沒收。
    事  實
一、戊○○前於八十年十二月十日因賭博案，經本院八十年易字第九二四二號判處有
    期徒刑四月，於八十一年一月二十三日易科罰金執行完畢，又於八十一年一月二
    十八日因偽造文書案，經台灣高等法院八十年上訴字第五五五五號撤銷原判，改
    處有期刑一年二月，經最高法院駁回上訴確定，於八十二年七月二日台灣士林地
    方法院檢察署以士檢偵忠緝字第三五七號通緝，於八十二年八月十一日為台灣台
    北地方法院檢察署以甲○仁成緝字第一六一八強盜罪通緝，仍不知檢束慎行，自
    八十三年一月起至八十七年十月間止之通緝期間，以在新竹地區報紙刊登借貸廣
    告，並以000000000號電話聯絡之方式，先後在新竹區乘辛○○、鍾秀
    琴、卓玉文、寅○○、子○○、丁○○、己○○、丑○○、癸○○、庚○○、壬○○、乙○○等人需錢孔急之時，每次貸予新台幣（下同）數萬至數十萬元不等
    之款項，由借款人簽發本票或支票、身分證、戶口名簿、車籍資料、駕駛執照、
    不動產登記謄本、所有權狀等質押後貸與金錢，而以十天、半月或取得與原本顯
    不相當之每萬元六百元至一千元之重利，資以營生，以之為常業。嗣於八十七年
    十月二十日二十二時許，在新竹市○○○街一八八號五樓內，經內政部警政署國
    道公路警察局刑事警察隊緝獲，並在同址查獲如附表一、二所示之物。
二、案經內政部警政署國道公路警察局請台灣新竹地方法檢察署請台灣高法院檢先後
    核轉台灣士林地方法院檢察署、台灣桃園地方法院檢察署、台灣台北地方法院檢
    察署檢察官偵查起訴。
    理  由
一、訊據被告矢口否認有右揭常業重利之犯行，辯稱：伊借款均係基於朋友借貸關係
    ，有的未計利息，有的本金未清償，並無利息所得，且被告自八十二年八十六年
    間，在冬福企業有限公司任職司機，並非以放款為常業云云。惟查，被告業於警
    訊時自承伊自八十三年元月起經營地下錢莊放高利貸，並自八十三年三月起至八
    十五年一月止，先後借款與辛○○、鍾秀琴、卓至文、寅○○、子○○、丁○○
    、己○○、丑○○、癸○○、庚○○、壬○○、乙○○等人每次數萬元至數十萬
    元不等，每萬元每月收取六百元之利息，並以附表所示之證件質押等情，核與證
    人鍾秀琴於警訊、偵訊及本院審理時稱：八十七年四月間因週轉不靈，看報紙廣
    告向被告借款十五萬元，以附表一編號二之文件質押，每十五天收取三萬八千七
    百五十元之利息，已付三十三萬二千五百元等語；及證人寅○○於警訊時稱：為
    應急調度週轉，八十五年間先後簽發六萬、十萬、十二萬元之本票向被告借款，
    實得二萬八千二百元、四萬七千元、五萬六千四百元，以附表一編號四所示文件
    質押等語；及證人己○○於警訊及偵訊時證稱：為應急週轉，於八十七年十月間
    簽發五萬元之本票向被告借款，實借得四萬七千元，十天為一期，並以附表一編
    號七所示文件質押等語；及證人丑○○於警訊時證稱：為急用於八十七年十月以
    附表一編號八所示之文件質押向被告借款七萬元，簽發十一萬元本票，十天為一
    期等語；及證人癸○○於本院調查時證稱：八十四年間借款一萬、二萬數次，每
    萬元每月收取利息八百元（參見本院八十八年九月十日調查筆錄）；及證人壬○○於警訊、偵訊時證稱：因急需調錢週轉，以附表一編號十一所示之文件向被告
    借款，每月每萬元收取五百元至七百元之利息等語大致相符，復有如附表一、二
    所示之物扣案可稽；嗣證人己○○、壬○○固於本院審理時翻異其詞，證稱伊等
    向被告借錢均未談利息云云，惟觀諸扣案之壬○○簽發之本票八張合計達二百一
    十三萬元，其翻稱借款數百萬元均未計利息，孰人能信？是自以其等於警訊及偵
    訊之證述內容為真實。又常業重利犯，乃行為人以重利盤剝為其犯罪生活之事業
    ，而資以為生者而言，不以別無其他職業為必要，被告固提出八十二年至八十六
    年之扣繳憑及冬福企業有限公司出具之在職證明書，惟觀諸該扣繳憑單每年給付
    總額自十六萬元至二十八萬元不等，則每月收入僅一、二萬餘元，相較於其刊登
    廣告所借貸金額之高額利息，足認被告乃以收取借款利息資以維持生計。被告前
    揭所辯，均不足採信，事證明確，犯行洵堪認定。
二、核被告所為，係犯刑法第三百四十五條、第三百四十四條常業重利罪。又被告前
    於八十年十二月十日因賭博案，經本院八十年易字第九二四二號判處有期徒刑四
    月，於八十一年一月二十三日易科罰金執行完畢，有台灣高等法院檢察署刑案紀
    錄簡覆表一件在卷可徵，未滿五年再犯本件有期徒刑以上之罪，為累犯，應依刑
    法第四十七條規定加重其本刑。爰審酌被告於通緝期間經營地下錢莊營生，所收
    取之利息尚非極端，及犯罪之動機、目的、犯罪之手段、犯罪所生之危險或損害
    、犯罪後之態度等一切情狀，判處如主文所示之刑，以示懲儆。又扣案如附表二
    所示之物為被告所有並供犯罪所用之物，應依刑法第三十八條第一項第二款沒收
    之。又公訴人認被告尚以重利借貸與丙○○（債權人為林國基）、卯○○等人，
    惟非為被告堅決否認，且僅憑扣案之債務人丙○○債權憑證一紙，尚難證明有何
    重利貸款之事實；而證人卯○○則於本院調查時證稱：伊向被告借款三萬元，不
    記得何時借的，隔天還他，沒給利息等語（參見本院八十八年八月二十四日訊問
    筆錄），是均無積極證據足以認定被告對該二人有重利之犯行，惟此部分與前開
    認定之常業重利部分，有裁判上一罪關係，爰不另為無罪之諭知。
據上論斷，應依刑事訴訟法第二百九十九條第一項前段、刑法第三百四十五條、第三
百四十四條、第四十七條、第三十八條第一項第二款、罰金罰鍰提高標準條例第一條
前段，判決如主文。
中    華    民    國      八十九      年      一      月      五      日
                                      臺灣臺北地方法院刑事第一庭
                                          法  官  李莉苓
右正本證明與原本無異。
如不服本判決，應於判決送達後十日內，向本院提出上訴狀。
                                          書記官  黃正昌
中    華    民    國      八十九      年      一      月      十      日
附表一：
編號  名稱                              數量      交付質押之被害人
一    國民身分證                        一張      辛○○
      支票                              七張      同右
      本票                              一張      同右
      委託承諾立約書                    一張      同右
      土地所有權狀                      二張      同右
      建築改良物所有權狀                二張      同右
      土地登記謄本                      六張      同右
      債權憑證                          一張      同右
二    本票                              一張      鍾秀琴
      電話號碼便條紙                    一張      同右
      建築改良物所有權狀                一張      同右
      土地所有權狀                      一張      同右
      戶口名簿                          一本      同右
三    自小客車牌稅繳款書                一張      卓玉文
      自小客車燃使用費繳款書            一張      同右
      自小客車新領牌照登記書暨來源證件  一冊      同右
四    本票                              三張      寅○○
      讓渡證書                          一張      同右
      委託借貸承諾契約書                一張      同右
      建物所有權狀                      一張      同右
      土地所有權狀                      一張      同右
五    國民身分證影本                    一張      子○○
      委託借貨承諾契約書                一張      同右
      支票                              三張      同右
六    汽車駕照                          一張      丁○○
      汽車駕照影本                      一張      同右
      本票                              一張      同右
七    國民身分證                        一張      己○○
      本票                              一張      同右
八    本票                              一張      丑○○
      委託借貸承諾書                    一張      同右
九    本票                              四張      癸○○
十    戶口名簿                          一張      庚○○
      本票                              一張      同右
十一  自小客車車籍資料                  一冊      壬○○
      委託借貸承諾書                    一張      同右
      國民身分證影本                    一張      同右
      本票                              八張      同右
十二  本票                              二張      乙○○
      國民身分證影本                    一張      同右
附表二：
編號  名稱        數量
一    密錄機      三台
二    記事本      一本
附錄本案論罪科刑法條
刑法第三百四十五條
以犯前條之罪為常業者，處五年以下有期徒刑，得併科三千元以下罰金。
刑法第三百四十四條
乘他人急迫、輕率或無經驗，貸以金錢或其他物品，而取得與原本顯不相當之重利者
，處一年以下有期徒刑、拘役或科或併科一千元以下罰金。


司法院資訊處製作；財團法人民間司法改革基金會備份。
